【裁判字號】    91,簡,1044
【裁判日期】    920818
【裁判案由】    空氣污染防制法
【裁判全文】
臺北高等行政法院判決                            九十一年度簡字第一○四四號
    原      告  吳英蓮即小六菸酒商行
    被      告  臺北市政府環境保護局
    代  表  人  沈世宏（局長）
右當事人間因空氣污染防制法事件，原告不服臺北市政府中華民國九十一年十月九日
府訴字第○九一一五五一一五○○號訴願決定，提起行政訴訟，本院判決如左：
    主  文
原告之訴駁回。
訴訟費用由原告負擔。
    事  實
一、事實概要：
    原告所有之ＢＱ–八八四一號自用小貨車，前經被告以普通郵件通知應於民國九
    十一年一月二日上午前往被告柴油車排煙檢測站進行排煙測試，嗣因系爭車輛並
    未至指定地點接受檢驗，被告爰再以編號0000000號柴油引擎汽車不定期
    檢驗（初檢）通知書通知應於九十一年三月二十日上午前往前述指定地點接受檢
    驗，並載明若規避、妨礙或拒絕檢測，將依空氣污染防制法第六十一條規定，處
    新台幣（下同）五千元以上二十萬元以下罰鍰，並通知限期補正或改善，屆時仍
    未補正或完成改善者，按次處罰之警語。該通知書於九十一年二月二十二日以掛
    號送達於原告，惟原告所有系爭車輛並未如期前往檢測，且未與被告聯繫或辦理
    展延受檢之申請，被告乃掣單告發，處五千元罰鍰。被告並再定期通知系爭車輛
    接受檢驗，經原告於九十一年五月二十一日申請被告准予就近至台中縣環保單位
    接受檢測，並於九十一年五月二十三日檢驗合格。原告不服，提起訴願，經遭決
    定駁回，遂向本院提起行政訴訟。
二、兩造聲明：
  (一)原告聲明：
    訴願決定及原處分均撤銷。
  (二)被告聲明：
    1.駁回原告之訴。
    2.訴訟費用由原告負擔。
三、兩造之爭點：原告所有之系爭車輛是否有違空氣污染防制法第三十八條，而應依
    同法第六十一條處以罰鍰？
  (一)原告主張之理由：
    系爭車輛於九十一年一月二日收到檢驗書，並於九十一年一月八日在台中監理所
    委託鑫鼎昌汽車代驗，並無規避妨礙或拒絕檢測，但於九十一年三月二十一日又
    接獲檢驗通知，又於九十一年四月十五日，再次於台中監理所驗車，並無規避防
    礙情形，詎九十一年五月十五日又接獲檢驗通知書，乃電詢被告，得知詳情，立
    即於九十一年五月二十三日至指定地點檢驗。原告從未規避或拒絕檢測，若有此
    意，不必於台中監理所驗車，亦不必於電詢被告後，立即補驗，原告之夫機車於
    接到行政院環境保護署機車之排氣檢驗，因有此次經驗，立即至指定地點檢驗合
    格通過。本件因宣導不周，擾民又增加民眾負擔，為此不服，請求免予罰鍰處分
    。
  (二)被告主張之理由：
    1.查空氣污染防制法第三十八條規定：「．．．交通工具排改空氣污染物之檢驗
      、處理辦法，由中央主管機關會同交通部定之。」、第六十一條規定：「違反
      第三十八條所定之辦法者，處新臺幣五千元以上二十萬元以下罰鍰，並通知限
      期補正或改善，屆期仍未補正或完成改善者，按次處罰。」。交通工具排放空
      氣污染物檢驗及處理辦法第三條第一項第一款第四目規定：「交通工具排放空
      氣污染物之檢驗分類如左：一、汽車（包括機器腳踏車）．．．（四）使用中
      車輛檢驗：包括定期檢驗、不定期檢驗、抽驗及申請牌照檢驗。」、第十四條
      規定：「依本辦法所規定之檢驗，不得規避、妨礙或拒絕．．．。」。
    2.被告以雙掛號郵寄檢驗通知單，通知原告系爭車輛應於九十一年三月二十日上
      午前往被告內湖垃圾焚化廠進行動力計測試，若有規避、妨礙或拒絕檢驗，將
      依法告發，原告未依規定前往受檢且未辦理展延程序，顯已違反空氣污染防制
      相關法令之規定，規避檢驗，依法據以告發、處分，並無違誤。
    3.次查被告以雙掛號郵寄「柴油引擎汽車不定期檢驗（初檢）通知書」予原告，
      即表其重要性，而該掛號郵件回執於九十一年二月二十二日蓋原告之「小六菸
      酒商行」之圓戳章收執，是已合法送達。另訴願書函附之汽車檢驗紀錄表及收
      據聯影本，係屬監理單位代驗廠之資料，與柴油車不定期排煙檢測並無關聯。
      查被告所寄發之檢驗通知書均述明柴油車排煙檢測地點及位置簡圖，隨附之展
      延／外區代驗申請書也述明由外縣市之環保單位代驗，原告逾期且誤至監理單
      位代驗之理由，實屬個人疏失，原告尚難以此要求免責。原告未依通知期限前
      至環保單位所設排煙檢測站受檢，亦未與被告聯繫辦理展期受檢申請等，違規
      事實足堪認定。
    理  由
一、按空氣污染防制法第三十八條規定：「汽車車型排氣審驗合格證明之核發、撤銷
    及交通工具排放空氣污染物之檢驗、處理辦法，由中央主管機關會同交通部定之
    。」第六十一條規定：「違反依第三十八條所定之辦法者，處新臺幣五千元以上
    二十萬元以下罰鍰，並通知限期補正或改善，屆期仍未補正或完成改善者，按次
    處罰。」交通工具排放空氣污染物檢驗及處理辦法第三條第一項第一款第四目規
    定：「交通工具排放空氣污染物之檢驗分類如下：一、汽車（包括機器腳踏車）
    ：：：（四）使用中車輛檢驗：包括定期檢驗、不定期檢驗、抽驗及申請牌照檢
    驗。」第十五條規定：「依本辦法所規定之檢驗及處理，不得規避、妨礙或拒絕
    。：：違反前項規定者，依本法第六十一條規定處罰。」
二、經查，原告所有之ＢＱ｜八八四一號自用小貨車，經被告以編號0000000
    號柴油引擎汽車不定期檢驗（初檢）通知書通知應於九十一年三月二十日上午前
    往如事實欄所述地點進行檢測，並載明「若規避、妨礙或拒絕本項檢測，將依空
    污法第六十一條規定，處五千元以上二十萬元以下罰鍰，並通知限期補正或改善
    ，屆時仍未補正或完成改善者，按次處罰」之警語。該通知書於九十一年二月二
    十二日以掛號送達於原告。惟原告所有系爭車輛並未如期前往檢測，且未與被告
    聯繫或辦理展延受檢之申請之事實，有被告前開通知書、掛號郵件收件回執等影
    本附卷可稽。原告雖主張系爭車輛已於九十一年一月八日檢驗合格云云。但查原
    告所稱已於九十一年一月八日檢驗合格一節，經被告查核乃係原告依道路交通管
    理法令至監理單位所委託之汽車代驗廠所實施之檢驗，此有卷附交通部公路局臺
    中區監理所委託鑫鼎昌汽車代驗廠自行收納款項收據及公路局臺中區監理所委託
    鑫鼎昌汽車公司代辦汽車檢驗紀錄表等影本可資佐憑。查該等檢驗所著重者乃車
    輛行駛安全性之檢測，與被告通知原告所有系爭自小貨車應進行排煙測試，其所
    著重者乃空氣污染之防制，二者規範目的不同，係屬二事，並無關聯，原告自不
    能以其已依道路交通管理法令實施檢驗而得以免除其未依規定期限前往進行排煙
    檢測之違規責任。又原告前開檢驗通知書均述明柴油車排煙檢測地點、位置簡圖
    及逾期未檢驗應予處罰之法令依據，且系爭檢驗之展延╱外區代檢申請書也述明
    由外縣市之「環保單位」檢測，故亦不能以宣導不周之理由，而免除個人疏失而
    應負之行政罰責。至原告另於九十一年五月二十三日實施排煙測試檢驗合格，惟
    此乃屬事後之改善行為，並不足以影響本件違規事實之成立，原告之夫機車檢驗
    經此經驗，已依規定檢驗等情，均屬另件事實，無從據為本件有利原告之判斷。
三、從而，被告依前揭規定，處以原告法定最低額五千元罰鍰，於法並無不合，訴願
    決定予以維持，亦屬妥適，原告請求撤銷訴願決定及原處分，主張本件應免罰，
    為無理由，應予駁回。
四、本件訴訟標的金額未逾十萬元，為適用簡易程序事件，且本院依原處分、訴願卷
    證據資料以及原告起訴之理由及證據，認事證已臻明確，原告請求至院陳述，核
    無必要，本判決爰不經言詞辯論為之，併此敘明。
據上論結，本件原告之訴為無理由，爰依行政訴訟法第二百三十三條、第九十八條第
三項前段，判決如主文。
中      華      民      國    九十二    年      八      月     十八     日
                        臺 北 高 等 行 政 法 院   第 三 庭
                                                    法  官  陳國成
右為正本係照原本作成。
本件以訴訟事件所涉及之法律見解具有原則性者為限，始得於本判決送達後二十日內
向本院提出上訴狀並表明上訴理由，如已於本判決宣示後送達前提起上訴者，應於判
決送達後二十日內補具上訴理由（均按他造人數附繕本），且經最高行政法院許可後
方得上訴。
中      華      民      國    九十二    年      八      月     十八     日
                                                    書記官  王英傑


司法院資訊處製作；財團法人民間司法改革基金會備份。
